臺灣高等法院臺南分院刑事判決
110年度交上易字第636號
上  訴  人  臺灣臺南地方檢察署檢察官
被      告  陳坤全


選任辯護人  王正宏律師
            郭琍文律師
上列上訴人因被告過失傷害案件，不服臺灣臺南地方法院109年
度交易字第778號中華民國110年8月30日第一審判決（起訴案號
：臺灣臺南地方檢察署109年度調偵字第1542號），提起上訴，
本院判決如下：
    主  文
原判決撤銷。
陳坤全因過失傷害人，處拘役伍拾日，如易科罰金，以新臺幣壹
仟元折算壹日。
    事  實
一、陳坤全於民國108年7月16日上午7時16分許，騎乘車牌號碼0
    00-000號機車，沿臺南市○○區○○路由東往西方向行駛，途經
    臺南市○○區○○路與○○路00巷口，原應注意車前狀況，並隨時
    採取必要之安全措施，且當時天候晴、日間自然光線、柏油
    路面乾燥、無缺陷、無障礙物、視距良好，客觀上並無不能
    注意之情事，竟疏未注意車前狀況，適李榮耀(已歿，由臺
    灣臺南地方法院另為不受理判決)騎乘輔助其行動、視同行
    人之電動代步車行駛於同向前方，亦疏未遵守在未劃設人行
    道之道路，應靠邊行走，並不得在道路上任意奔跑、追逐、
    嬉戲或坐、臥、蹲、立，阻礙交通等一般行人管制規定，而
    未靠邊行走反騎乘於臺南市○○區○○路車道中，且於行經○○路
    00巷口後，竟反於該車道之行車方向倒車行駛，直至行近臺
    南市○○區○○路00巷口處之車道上方暫停而阻礙交通，被告因
    未注意李榮耀騎乘電動代步車之前揭動態，所騎乘機車前車
    頭遂碰撞李榮耀騎乘電動代步車右後車尾，雙方均人車倒地
    ，致李榮耀受有右側遠端股骨骨折、左側脛骨平台骨折之傷
    害。陳坤全於肇事後，留在現場，在偵查機關知悉犯人前，
    向到場處理之員警自首其為肇事者，並靜候裁判。
二、案經李榮耀訴由臺南市政府警察局第四分局報告臺灣臺南地
    方檢察署檢察官偵查起訴。
    理  由
一、證據能力：
    按被告以外之人於審判外之陳述，雖不符刑事訴訟法第159
    條之1至第159條之4規定得為證據之情形，而經當事人於審
    判程序同意作為證據，法院審酌該言詞陳述或書面陳述作成
    時之情況，認為適當者，亦得為證據，刑事訴訟法第159條
    之5第1項定有明文。又刑事訴訟法第159條之5立法意旨，在
    於確認當事人對於傳聞證據有處分權，得放棄反對詰問權，
    同意或擬制同意傳聞證據可作為證據，屬於證據傳聞性之解
    除行為，如法院認為適當，不論該傳聞證據是否具備刑事訴
    訟法第159條之1至第159條之4所定情形，均容許作為證據，
    不以未具備刑事訴訟法第159條之1至第159條之4所定情形為
    前提。查本判決所引用之下列供述證據暨其他書證、物證，
    檢察官、被告及其辯護人於本院準備程序、審理時，均同意
    作為本案證據（見本院卷第87至90頁、第177頁），且於本
    院逐一提示後，迄於言詞辯論終結前亦未聲明異議，本院審
    酌上開證據資料製作時之情況，尚無違法不當及證明力明顯
    過低之瑕疵，認以之作為證據應屬適當，而有證據能力。
二、認定犯罪事實所憑之證據及理由：
㈠、被告於上揭時間，騎乘車牌號碼000-000號機車，沿臺南市○○
    區○○路由東往西方向行駛，途經該路與○○路00巷口時，因未
    注意前方由告訴人李榮耀所騎乘之電動代步車在車道上倒車
    後暫停於○○路00巷口附近，所騎乘機車前車頭遂撞擊告訴人
    騎乘之電動代步車右後車尾，雙方因而人車倒地，致告訴人
    受有右側遠端股骨骨折、左側脛骨平台骨折等傷害之事實，
    業據被告於警詢、偵訊、原審及本院審理時坦承不諱(見警
    卷第1至3頁背面；偵卷第31至32頁、第93至94頁；原審卷61
    頁、第63頁、第166頁、第179至182頁、第192頁、第277頁
    、第282頁；本院卷第86頁、第97頁、第176頁、第192至193
    頁)，並據告訴人於警詢、偵訊指稱在案發時地，被告騎車
    自後方撞擊其所騎乘之電動代步車，致其人車倒地而受有前
    揭傷害等情明確(見警卷第4至7頁；偵卷第93至94頁)，復有
    道路交通事故現場圖、道路交通事故調查報告表㈠、㈡、現場
    及車損照片、監視器畫面翻拍照片、現場監視錄影光碟、原
    審及本院勘驗告訴人提出之現場監視錄影光碟所製作之勘驗
    筆錄、告訴人提出其因車禍受傷就診之診斷證明書附卷可稽
    (見警卷第9至17頁；偵卷第19頁；原審卷第62頁；本院卷第
    92至97頁，光碟置於證物袋內)，堪以認定。
㈡、關於本件交通事故發生經過，雖告訴人指稱，當時其騎乘電
    動代步車，沿臺南市○○區○○路行駛一般車道由東向西行駛，
    ○○路00巷口有1輛救護車要出來，其停下來要讓對方過，幾
    秒後即遭人自後撞上云云。而被告則一再供稱，告訴人案發
    時行駛於與其同向之機慢車道上，突然倒車，被告未注意告
    訴人往後倒車才自後撞上告訴人等語。告訴人與被告雙方就
    案發經過供、證並不一致，然揆諸卷附道路交通事故現場圖
    ，記載告訴人臺南市○○區沿○○路東往西方向之車道上(由西
    往東方向)倒車，被告則沿○○路由東往西順向直行，兩造於
    臺南市○○區○○路與○○路00巷口附近發生交通事故，惟因事發
    後雙方車輛已經移動，現場圖上並未標註雙方撞擊位置。而
    案發後第一時間到場處理本件車禍之員警謝郡倫於原審審理
    時到庭結證略謂：「(你到場之後，有無跟被告陳坤全或被
    告李榮耀詢問事發經過？）有，我有問他們事發的經過。(
    依照你現在的印象，這件事情他們兩個有無說是怎樣發生的
    ？）陳坤全是騎機車的人，騎機車的是直行，就是我畫的圖
    ，大條的那條○○路，然後身障電動車好像是倒車的時候，兩
    個人發生車禍。(這是否陳坤全跟你講的？）沒有，我去那
    邊在看現場的時候，旁邊就有民眾在陳述發生事實的過程。
    (是民眾在講，你聽到的？）對，我在畫的時候，旁邊的民
    眾都一直在講，我聽到之後，我還有問當事人發生的情況。
    (你聽到民眾怎麼講的？）○○路00巷裡面好像有一間廟，那
    個民眾是說身障電動車的先生倒車，好像要看那間廟裡面有
    什麼動靜的樣子，因為那間廟好像有活動還是什麼的，裡面
    有聲響。(你聽到的路人是說李榮耀即騎乘身障醫療電動代
    步車的人有倒車？）對。(不管是在醫院或是在現場，你可
    否確認你有無跟被告李榮耀講到話？）有，我是有跟被告李
    榮耀講到話，我是有問被告李榮耀的情況是怎麼樣。(被告
    李榮耀有無跟你說過，比方他是倒車或是停車？）那個位置
    不可能停車，那個位置是在大馬路的正中間，因為他不是停
    車格的位子，所以他不可能停車，他們事故的位置不可能停
    車，因為○○路00巷就是那間廟進出的主要道路，所以他們發
    生事故就是在○○路跟○○路00巷。(你說你聽到路人在旁邊講
    的時候，有無聽到路人說撞擊點在路上的何處撞到的？）他
    們的撞擊點就是○○路跟○○路00巷巷口的交接處。(你是聽路
    人講的，還是當事人講的？）沒有，這是我去現場看的時候
    ，現場還有一些很輕微的跡證在那邊，我去看的，而且他們
    撞擊的位置是在○○路上，不是在○○路00巷。(你所謂的『跡證
    』是否指有一些碎片、擦地痕或是什麼？）就是車跟車碰撞
    ，地上多少會有一些小小的碎片，或是車如果有倒地，柏油
    路一看就會有一些痕跡，就是明顯看那個地方的顏色色差就
    是跟其他地方不一樣，尤其是剛發生交通事故的地方。(你
    警詢筆錄當時記載，○○路00巷口有一輛汽車要出來，我要閃
    給那臺車過，這份筆錄是這樣記載的，與你在現場當時跟被
    告李榮耀講的是否相符？）在現場的時候，李榮耀並沒有跟
    我說有汽車要出來，被告李榮耀只是說他要倒車，要去看廟
    裡有什麼樣的情況，這是被告李榮耀的談話紀錄，被告李榮
    耀講什麼，我就照被告李榮耀的意思幫他寫。(被告李榮耀
    有無說他當時是停在巷口邊線外側，他是為了禮讓巷內的救
    護車？你有無印象？）沒有，我在第一事故現場時，他並沒
    有講這些。(所以被告李榮耀也沒有講說是要停車禮讓救護
    車，也沒有講要閃給00巷巷口的一輛汽車要出來，那李榮耀
    當時是怎麼跟你說事故如何發生的？）以我們的職責，在現
    場就先問他們怎麼行駛的，有行駛才會製作酒測，如果沒有
    行駛，根本不用製作酒測，所以我就問被告李榮耀，當時我
    問完騎機車的被告陳坤全的時候，我印象中，當時被告李榮
    耀好像已經在救護車旁邊，我是問被告李榮耀說他當時怎麼
    行駛的，被告李榮耀說他是倒車行駛往後面去，對方直行撞
    上，撞上之後，我就去幫他做酒測，其他很多事情他都說他
    不知道，就像談話紀錄表記載的，後面發生的事情他都不知
    道，他跟我的對話就這麼簡單的結束了。(所以被告李榮耀
    是否有說他是倒車？）在第一現場的時候有講，就是因為被
    告李榮耀有講我才會幫他做酒測，如果都沒有行駛，那我幹
    嘛做酒測，而且他們真正撞到的位置是在○○路上，不是在○○
    路00巷，如果從○○路00巷到○○路上，是不可能把車停在道路
    的正中間發生道路交通事故的，因為他們撞到的位置離○○路
    00巷是有一段距離的。(被告李榮耀倒車是否被告李榮耀自
    己講的？）是的，被告李榮耀自己講的，所以我才會去幫他
    製作酒測。(被告陳坤全當時所稱怎麼發生及肇事點，是否
    都有講到？）被告陳坤全是說他在○○路直走，跟被告陳坤全
    行駛於同樣車道的前方有一臺身障車在倒退，但被告陳坤全
    沒有想到那臺車會倒退，被告陳坤全也來不及反應，就撞上
    去了。(是否不會是在路肩的地方撞到的？）不是在路肩，
    邊線右側就是路肩，沒有在路肩。(是否算是在車道上？）
    是的。(你當時是說你看到被告李榮耀及被告陳坤全撞擊的
    點是否在路中央？）是的。」等語(見原審卷第141至164頁)
    ，明確證述其案發後到場處理事故時，被告與告訴人均向其
    表示車禍發生經過是因告訴人騎乘電動代步車行駛於車道上
    ，已經過臺南市○○區○○路00巷口後，又往後倒車打算轉進○○
    路00巷查看巷內廟中情況，而遭在後直行駛至之被告機車碰
    撞，案發時在場之其他目擊者，亦同此說法，而與告訴人嗣
    後指稱其為禮讓進出巷口之救護車而暫停遭被告自後追撞等
    情有間，告訴人證述是否可信已非無疑。
㈢、參以本院勘驗卷附案發時現場監視錄影畫面顯示，(以下引用
    勘驗筆錄記載之時間均為監視器畫面顯示之時間，而非真正
    案發時間)108年7月16日上午7時3分21至23秒間，有一輛救
    護車自東往西方向行駛於臺南市○○區○○路上駛過○○路00巷口
    ，約7秒後即同日上午7時3分30至41秒間，該救護車車尾出
    現於○○路與○○路00巷口，倒車右轉駛入○○路00巷內，告訴人
    係於38秒後即同日上午7時4分19至23秒，方才騎乘醫療電動
    代步車沿○○路自東往西方向駛過○○路00巷口，故告訴人沿臺
    南市○○區○○路由東往西方向行經臺南市○○區○○路00巷口時，
    救護車早已駛過該巷口，且嗣後已完成倒車駛入該巷口等駕
    駛行為，告訴人亦未於行經○○路00巷口時，在○○路車道上暫
    停禮讓救護車駛入○○路00巷口之情事甚明，而告訴人駛過○○
    路00巷口後，接續有多輛機車及1輛汽車在告訴人後方沿臺
    南市○○區○○路東往西方向車道駛過○○路00巷口，同日上午7
    時4分42至43秒間，告訴人騎乘之醫療電動代步車部分後輪
    沿臺南市○○區○○路緩緩往後倒退，接著停下，同日上午7時4
    分43至45秒間，此際被告騎乘機車沿○○路東往西方向車道駛
    至，車身稍微停頓後，往前向左偏斜，約24秒後即同日上午
    7時5分9至21秒間，被告即手牽機車逆向行走在○○路上，並
    將機車橫停在○○路上再往前跑開等情，有本院勘驗筆錄存卷
    可參(見本院卷第93至94頁)，可見同日上午7時43至45秒被
    告機車停頓後往前向左偏斜，即是本件車禍發生之時，被告
    機車自後碰撞前方由告訴人騎乘之電動代步車前，告訴人確
    實往後倒車，告訴人往後倒車後暫停在車道上之時間，與被
    告機車駛至碰撞告訴人騎乘之電動代步車時間幾乎重疊緊接
    ，是由上開證人證詞與現場監視錄影光碟內容相互勾稽，本
    件車禍之發生經過，確實如同被告所述，是因告訴人騎乘電
    動代步車行駛於車道上，未依遵行方向往後倒車，其一時疏
    未注意車前狀況，不慎自後撞上告訴人電動代步車右後車尾
    無訛，告訴人指稱其案發時係暫停○○路00巷口禮讓救護車通
    行而遭被告自後追撞一情，核與上開卷證資料迥不相符，而
    難採信。　　
㈣、按汽車行駛時，駕駛人應注意車前狀況，並隨時採取必要之
    安全措施，道路交通安全規則第94條第3項定有明文。本件
    車禍發生時天候晴，日間自然光線，柏油路面乾燥、無缺陷
    、無障礙物，視距良好乙節，有卷附之道路交通事故調查報
    告表、現場照片及監視錄影光碟為證，被告並無不能注意之
    情事，且由上開勘驗現場監視錄影光碟內容亦可明確知悉，
    告訴人雖於案發前在臺南市○○區○○路東往西方向車道上往後
    倒車之行為，然在其後方行經之汽機車均能安全通過，並未
    撞擊告訴人騎乘正往後倒車之電動代步車，則被告倘能遵守
    上開規定，於案發前注意車前狀況，事先採取煞停或避讓等
    安全措施，應不致於發生本件交通事故，衡以被告歷次供述
    均自承未注意告訴人在車道上倒車，而撞到告訴人等語，故
    被告對本案車禍事故，具有過失甚明。又行人應在劃設之人
    行道行走，在未劃設人行道之道路，應靠邊行走，此為道路
    交通安全規則第133條前段所明定。告訴人案發係騎乘電動
    代步車，該電動代步車為一般行動不便之人行動輔助器材，
    性質上為醫療用電動代步車，而電動代步車如係經行政院衛
    生署公告屬於醫療器材之「醫療用電動三輪車」、「動力式
    輪椅」等，因其使用之目的及功能有別於一般車輛，應視為
    行人活動之輔助器材，其於道路上應遵守一般行人之管制規
    定，此據交通部以98年3月11日交路字第0980023644號函釋
    在案。從而，告訴人所使用具醫療性質之電動代步車應屬行
    人活動之輔助器材，告訴人自應遵守前開規定。而告訴人在
    遭被告自後撞擊前，乃行進在道路中央之事實，業據被告、
    證人謝郡倫供、證綦詳，並有上揭現場照片、監視錄影光碟
    及原審與本院勘驗筆錄在卷足憑，是告訴人在未劃設人行道
    之○○路上行走，應依規定靠邊行走，然告訴人顯未依前開規
    定靠邊行駛，而行駛於車道上，且告訴人亦應依遵行方向通
    行，不應貿然往後倒退及暫停於車道中阻礙交通，是告訴人
    就本件車禍之發生，亦有違反道路交通安全規則第133條規
    定之過失，灼然至明。雖臺南市車輛行車事故鑑定委員會認
    本案被告駕駛普通重型機車未注意車前狀況，為肇事主因，
    告訴人騎乘電動代步車，倒車後於車道中暫停，妨礙交通，
    為肇事次因，有該會109年5月4日南市交鑑字第1090516476
    號函所附鑑定意見書在卷可按，然由本院上開勘驗監視錄影
    光碟筆錄內容可知，告訴人並未依規定靠邊行駛，而行駛於
    汽機車道上，其行為增加交通事故發生之風險，且於行經臺
    南市○○區○○路00巷口後，方突然逆向倒車打算轉彎進入○○路
    00巷，而其突然倒車違逆遵行方向之舉，本為同向行駛在後
    之駕駛人難以預期，雖其在車禍發生之際已暫停於車道上而
    非在倒車中，然告訴人無論倒車或暫停於道路中，均已阻礙
    路上車輛通行之順暢，且告訴人暫停於車道上時間與被告撞
    擊告訴人騎乘之電動代步車相距僅1秒左右，時間上幾乎緊
    接，被告發現告訴人倒車及反應時間短暫，是被告固因疏未
    注意其動態而自後追撞告訴人騎乘之電動代步車，但告訴人
    行為對於本案車禍發生所製造之法不容許風險，顯然較被告
    為高，是本院認被告應為本件車禍事故之肇事次因，告訴人
    則為肇事主因，上開鑑定意見未慮及此，遽認告訴人為肇事
    次因，被告則為肇事主因，尚非可採。
㈤、綜上所述，被告對本案車禍事故之發生具有過失，而告訴人
    雖亦與有過失，惟本案車禍既係被告前揭過失行為所合併肇
    致，被告仍不得因此解免其過失責任。被告既有過失，且其
    過失行為與告訴人之受傷結果間亦有相當因果關係甚明。從
    而，本案事證明確，被告犯行洵堪認定，自應依法論科。
三、論罪科刑之理由：
㈠、核被告所為係犯刑法第284條前段之過失傷害罪。
㈡、被告於肇事後，在臺南市政府警察局第四分局員警到場處理
    時，仍留在現場，並主動向前來現場處理人員承認為肇事人
    等情，有臺南市政府警察局第四分局道路交通事故肇事人自
    首情形紀錄表在卷可憑（見警卷第24頁），則被告於其犯罪
    行為未為有偵查權限之機關發覺前，即自首犯行並不逃避裁
    判等情，至堪認定，而該當自首之要件，依刑法第62條前段
    之規定，減輕其刑。　　
四、撤銷改判之理由：
㈠、原審判決就前述被告為肇事次因之過失行為，未予審酌，遽
    為被告無罪之諭知，尚有未洽。檢察官上訴指摘原判決未審
    酌被告前揭過失行為，而有不當，為有理由，應由本院撤銷
    改判。
㈡、本院審酌被告案發時，騎乘機車疏未注意前方騎乘電動代步
    車之告訴人正往後倒車並暫停於車道上，而自後追撞告訴人
    騎乘之電動代步車，造成告訴人因此受有前揭傷害，殊不可
    取，且告訴人所受傷害不輕，被告犯罪所生危害不小，迄今
    未與告訴人或其繼承人和解，僅由保險公司賠付強制責任險
    之賠償金額新臺幣(下同)85,873元，業據告訴人家屬李世德
    及被告於本院審理時陳述明確(見本院卷第196頁)，並有保
    險公司發送已給付賠償金額之簡訊附卷可參(見本院卷第203
    頁)，被告尚未能彌補告訴人所受全部損害，亦有可議，惟
    被告並無前科，有臺灣高等法院被告前案紀錄表在卷可佐，
    素行尚佳，犯後坦承犯行，態度良好，被告就本案車禍之發
    生僅屬肇事次因，過失情節較告訴人為輕，被告雖未能與告
    訴人或其繼承人達成和解，係因告訴人請求被告賠償金額高
    達570餘萬元，雙方對於賠償金額歧異過大而無法成立和解
    ，然被告於調解時曾提議賠償告訴人30萬元，並非全無賠償
    之意，雙方未能達成和解，尚難全歸責於被告並無賠償誠意
    ，暨被告自陳為高中畢業，智識程度不高，已婚，育有2名
    成年子女，與配偶同住，目前無業等一切情狀，量處拘役50
    日，並諭知易科罰金之折算標準。至於檢察官請求判處被告
    有期徒刑2月，本院於審酌上情後，認檢察官求刑尚嫌過重
    而難遽採，附此敘明。
五、依刑事訴訟法第369條第1項前段、第364條、第299條第1項
    前段，刑法第284條前段、第62條前段、第41條第1項前段，
    刑法施行法第1條之1第1項，判決如主文。　　　　
本案經檢察官陳鋕銘提起公訴，檢察官羅瑞昌提起上訴，檢察官
趙中岳到庭執行職務。
中　　華　　民　　國　　111 　年　　3 　　月　　23　　日
                  刑事第六庭    審判長法　官  張瑛宗
                                      法　官  林逸梅
                                      法　官  李秋瑩
以上正本證明與原本無異。
如不服本判決應於收受送達後20日內向本院提出上訴書狀，其未
敘述上訴理由者，並得於提起上訴後20日內向本院補提理由書（
均須按他造當事人之人數附繕本）「切勿逕送上級法院」。
　　　　　　　　　　　　　　　　　　　書記官  劉紀君
中　　華　　民　　國　　111 　年　　3 　　月　　23　　日

附錄本案論罪科刑法條
中華民國刑法第284條
因過失傷害人者，處1年以下有期徒刑、拘役或10萬元以下罰金
；致重傷者，處3年以下有期徒刑、拘役或30萬元以下罰金。